【裁判字號】    89,訴,402
【裁判日期】    890913
【裁判案由】    損害賠償
【裁判全文】
臺灣新竹地方法院民事判決  八十九年度訴字第四○二號
    原        告  甲○○
    訴訟代理  人  陳景新律師
    複  代  理人  沈素華      .
    被        告  乙○○      .
    訴訟代理  人  耿淑穎律師
    複  代  理人  王彩又律師
右當事人間損害賠償事件，本院判決如左：
    主  文
原告之訴及其假執行之聲請均駁回。
訴訟費用由原告負擔
    事  實
壹、原告方面：
一、聲明：
（一）被告應給付原告新台幣（下同）五十五萬五千六百八十九元及自起訴狀繕本送
      達之翌日起（即民國八十九年六月九日）至清償日止，按年息百分之五計算之
      利息。
（二）願供擔保，請准宣告假執行。
二、陳述：如附件一、二所示。
貳、被告方面
一、聲明：如主文所示。
二、陳述：
（一）查本件之訴訟標的原告於八十九年七月三十一日準備書狀主張係依民事訴訟法
      第五百三十一條「假扣押因第五百三十條第三項之規定（即其他命假扣押之情
      事變更者）而撤銷」，惟按民事訴訟法第五百三十條第三項係規定「假扣押之
      裁定債權人得聲請撤銷之」，非原告所稱之「其他命假扣押之情事變更者而撤
      銷」，原告上開主張顯然於法有悖。又原告既自認假扣押實係依民事訴訟法第
      五百三十條第一項「其他命假扣押之情事變更」而由債務人聲請撤銷假扣押裁
      定，依最高法院七十五年度台上字第二七二三號判例意旨「依民事訴訟法第五
      百三十一條規定請求損害賠償僅限條文明定之假扣押裁定因自始不當而撤銷，
      或因民事訴訟法第五百二十九條第二項及第五百三十條第三項之規定而撤銷者
      ，並不包括因假扣押之原因消滅或其他因假扣押之情事變更，而由債務人聲請
      撤銷之情形在內。」，原告請求亦於法無據，不待贅述。
（二）原告又稱「對於主張之假扣押原因，既以擔保代釋明，則於本案敗訴確定後，
      自應負損害賠償之責，否則其擔保即不具意義。」云云。惟查，債權人本案敗
      訴確定並不當然有損害賠償責任，損害賠償責任之成立除有民事訴訟法第五百
      三十一條明定之三種假扣押撤銷情形外，即須債權人就假扣押之聲請構成民法
      第一百八十四條規定之侵權行為，始應負損害賠償責任。而因假扣押裁定所供
      之擔保，所擔保的是債權人如有上開所述情形時，該依法成立之損害賠償責任
      。非謂債權人一有假扣押聲請並本案敗訴確定，債務人即可主張損害賠償，職
      故，原告上開主張，不可採，至為顯然。
（三）再原告辯稱於假扣押當時可得之補償費有二千餘萬元，遠逾被告所請求給付之
      七百四十餘萬元，被告當時尚無難以執行之虞，率爾聲請假扣押，難謂被告非
      因過失而不法侵害原告之權利，自應負損害賠償責任。惟查，原告當時可得之
      補償費二千餘萬元是金錢債權，若不先予假扣押，一旦由原告領取，脫產容易
      至極，如此情事自有日後恐難以執行之虞，依法本得聲請假扣押，準此，被告
      何有過失而不法侵害原告之權利？職是，原告以「當時」尚無難以執行之虞，
      被告率爾聲請假扣押，主張被告因此有過失不法侵害其權利，如何有理？
（四）綜上所陳，原告提起本件損害賠償並不合民事訴訟法第五百三十一條明定之三
      種情事，關於假扣押之聲請更無證據顯示被告有故意、過失，原告依民法第一
      百八十四條第一條請求，亦無理由。
      理  由
一、按訴訟法上所謂一事不再理原則，乃指訴訟之當事人、訴訟標的、訴之聲明等訴
    訟三要素均相同之同一事件已有確定之終局判決而言，本件原告前雖以同一事實
    起訴，惟其前所起訴之八十八年度訴字第五十九號損害賠償事件係以民事訴訟法
    第五百三十一條第一項假扣押因自始不當而撤銷而請求損害賠償為請求權基礎，
    與本件原告主張有民事訟訴法第五百三十一條「假扣押因第五百三十條第三項（
    依其主張實為同法第一項之其他命假扣押之情事變更者而撤銷者）之規定」及民
    法第一百八十四條規定請求損害賠償，其訴訟標的自有不同，則本件即無違背一
    事不再理原則，合先敘明。
二、原告主張被告於八十五年五月間主張其對原告具有七百四十萬九千一百八十五元
    之債權，為保全執行，而向本院聲請裁定准予假扣押，經本院於八十五年五月十
    日裁定准被告以二百四十七萬元或同額之華南商業銀行可轉讓定期存單，為原告
    供擔保後，得對原告之財產在七百四十萬九千一百八十五元之範圍內予以假扣押
    。被告持上開裁定向本院民事執行處聲請假扣押執行。嗣因原告所有坐落新竹縣
    寶山鄉○○○○段二五八之一地號土地為交通部高速鐵路工程籌備處徵收，可得
    土地補償費及地上物補償費二千餘萬元，正由新竹縣政府代理發放作業中，被告
    請求本院民事執行處扣押上開補償費，本院民事執行處於八十五年五月二十日依
    據本院八十五年度裁全字第八七八號民事裁定為執行名義，對第三人新竹縣政府
    發出禁止命令，禁止原告對第三人新竹縣政府發放台灣西部走廊高速鐵路工程徵
    收土地補償費之債權在七百四十萬九千一百八十五元範圍內為收取或其他處分，
    第三人新竹縣政府亦不得對原告清償，使原告無法取得上開補償費。其後被告與
    訴外人何謝金葉、何德淇、乙○○、何錦益、何德揚、何德全、何叔銘等人共同
    向本院民事庭提出民事訴訟，起訴請求原告給付一千零七萬九千五百九十二元五
    角，上開訴訟本院民事庭第一審判決原告敗訴，經原告上訴台灣高等法院後撤銷
    原判決，改判被告敗訴，被告上訴最高法院，全案於八十七年十二月四日判決駁
    回被告之上訴而確定。前揭民事訴訟判決確定後，被告僅撤回假扣押執行程序，
    未聲請撤銷假扣押裁定，為此原告依民事訴訟法第五百三十條第一項聲請撤銷假
    扣押裁定，並經本院准予撤銷確定在案。被告聲請假扣押裁定時未盡釋明之，且
    當時原告可得之補償費有二千多萬元，遠逾被告所請求之七百四十多萬元，原告
    當時並未隱匿或處分財產，被告日後並無日後無法執行或甚難執行之虞，仍聲請
    扣押，事後受敗訴確定，致告受損失，難謂被告非因過失而不法侵害原告之權利
    。被告自應賠償原告因假扣押所受之損害，為此依民法第一百八十四條第一項規
    定請求被告應給付五十五萬五千六百八十九元等語。
三、被告則以：本件之訴訟標的原告於八十九年五月二十五日準備書狀主張係依民事
    訴訟法第五百三十一條「假扣押因第五百三十條第三項之規定（即其他命假扣押
    之情事變更者）而撤銷」，惟按民事訴訟法第五百三十條第三項係規定「假扣押
    之裁定債權人得聲請撤銷之」，非原告所稱之「其他命假扣押之情事變更者而撤
    銷」，原告上開主張顯然於法有悖。又原告既自認假扣押實係依民事訴訟法第五
    百三十條第一項「其他命假扣押之情事變更」而由債務人聲請撤銷假扣押裁定，
    依最高法院七十五年度台上字第二七二三號判例意旨「依民事訴訟法第五百三十
    一條規定請求損害賠償僅限條文明定之假扣押裁定因自始不當而撤銷，或因民事
    訴訟法第五百二十九條第二項及第五百三十條第三項之規定而撤銷者，並不包括
    因假扣押之原因消滅或其他因假扣押之情事變更，而由債務人聲請撤銷之情形在
    內。」，原告請求亦於法無據，不待贅述。債權人本案敗訴確定並不當然有損害
    賠償責任，損害賠償責任之成立除有民事訴訟法第五百三十一條明定之三種假扣
    押撤銷情形外，即須債權人就假扣押之聲請構成民法第一百八十四條規定之侵權
    行為，始應負損害賠償責任。非謂債權人一有假扣押聲請並本案敗訴確定，債務
    人即可主張損害賠償。且原告當時可得之補償費二千餘萬元是金錢債權，若不先
    予假扣押，一旦由原告領取，脫產容易至極，如此情事自有日後恐難以執行之虞
    ，依法本得聲請假扣押，準此，被告何有過失而不法侵害原告之權利？等語置辯
    。
四、按債權人就金錢請求欲保全強制執行者，固得聲請假扣押，但債權人聲請執行假
    扣押，是否應負侵權行為之責任，應以假扣押之本案訴訟判決確定之結果為斷；
    蓋本案判決如債權人勝訴確定，則其以假扣押保全強制執行之債權，即得受清償
    ，自無侵權行為之可言；必債權人敗訴判決確定且須有故意或過失，始負責侵權
    行為之責任，債務人方有損害賠償之請求權（七十八年度台再字第三五號判決意
    旨參看）。又侵權行為所發生之損害賠償請求權，以有故意或過失不法侵害他人
    權利為其成立要件，若其行為並無故意或過失，即無賠償之可言；又過失之有無
    ，應以是否怠於善良管理人之注意為斷者，苟非怠於此種注意，即不得謂之有過
    失，最高法院五十四年台上字第一五二三號、十九年上字第二七四六號判例著有
    明文。再本件原告主張被告對於前揭債款之本案訴訟提起訴訟，並以此為原因，
    向本院聲請假扣押保全強制執行，對原告之財產在七百四十萬九千一百八十五元
    之範圍內予以假扣押，已如前述。惟上開債款本案訴訟，被告業已敗訴確定，應
    認被告所為之假扣押保全行為乃基於故意或過失所為等語。然查：本件被告渠等
    之被繼承人何江連於七十四年八月五日與為訴外人廖木生所有登記於訴外人廖朱
    美華名下之系爭土地，以每甲八十萬元訂立買賣契約，惟因何江連無法取得自耕
    能力証明俾辦理移轉登記，故邀可取得自耕能力証明之原告出資二分之一買賣系
    爭土地，並將之登記於原告名下之事實，業據被告提出證明書、不起訴處分、土
    地徵收補償費清冊影本為証，有本院八十五年度裁全字第八七八號裁定在卷可稽
    ，但恐其將來縱其與原告清償債務訴訟勝訴確定，原告亦無法返還，因而依民事
    訴訟法第五百二十七條、第五百二十六條第二項規定，以供擔保代釋明，聲請假
    扣押以保全其金錢債權。縱令被告此一假扣押造成原告之損害，然據被告上開聲
    請假扣押之原因及理由，依吾人一般社會生活經驗法則，應認此乃被告就法律所
    保障之權利為正當之行使，尚難認此係怠於善良管理人之注意而有過失，甚或係
    故意不法侵害原告之權利，更不得僅以假扣押之本案訴訟經判決敗訴確定，即謂
    假扣押債權人為假扣押之行為，係故意或過失不法侵害債務人之權利，揆之上開
    判例意旨，應認被告並無故意或過失可言。此外，原告復未能舉確切之證據資以
    證明被告為本件之假扣押有何故意或過失不法侵害其權利，其僅以被告假扣押查
    封該原告之土地徵收補償款後，兩造間本案訴訟被告敗訴確定，即認被告聲請假
    扣押查封該執行款為有過失云云，殊無可採。
五、綜上所述，本件原告以被告之前案假扣押聲請有其他命假扣押之情事變更而撤銷
    情形，依民法第一百八十四條侵權行為之法律關係，訴請被告應給付其五十五萬
    五千六百八十九元，及自起訴狀繕本送達翌日（即八十九年六月九日）起至清償
    日止，按週年利率百分之五計算之利息，為無理由，應予駁回。
六、原告之訴既無理由，則其假執行之聲請即失所附麗，應併予駁回。
七、據上論結，原告之訴為無理由，依民事訴訟法第七十八條，判決如主文。
中      華      民      國    八十九    年      九      月    十 三  日
                                  臺灣新竹地方法院民事第一庭
                                      法      官  許  翠  玲
右為正本係照原本作成。
如對本判決上訴，須於判決送達後廿日內向本院提出上訴狀。
~B法院書記官  鄭敏郎
中      華      民      國    八十九    年      九      月    十 三  日


司法院資訊處製作；財團法人民間司法改革基金會備份。
